臺灣高等法院民事判決
110年度上易字第1045號
上  訴  人  黃文進  
訴訟代理人  謝岳龍律師
            劉博中律師                      
被  上訴人  黃重仁  
訴訟代理人  楊擴舉律師

上列當事人間請求遷讓房屋事件，上訴人對於中華民國110年8月
31日臺灣臺北地方法院110年度北訴字第21號第一審判決提起上
訴，本院於111年4月27日言詞辯論終結，判決如下：
    主      文
上訴駁回。
第二審訴訟費用由上訴人負擔。
    事實及理由
一、上訴人主張：伊與被上訴人為叔姪關係，伊於民國63年購買
    建物門牌為臺北市○○區○○路000號3樓之房屋（下稱系爭房屋
    ）後，受胞兄即被上訴人之父請求，讓被上訴人遷入系爭房
    屋無償居住。嗣於107年7月間，因被上訴人辱罵伊且拒不道
    歉，伊於同年9月10日前即要求其搬離系爭房屋，詎其仍持
    續占用系爭房屋，並私自更換門鎖致伊無法進入，俟伊提起
    本案訴訟，其方於110年3月8日表示將其在系爭房屋內之物
    品全數拋棄。是被上訴人自107年9月10日起至110年3月8日
    止無權占有系爭房屋，獲得相當於租金之利益，致伊受有相
    當之損害，以系爭房屋面積79.48平方公尺、鄰近公寓住宅
    月租金行情為新臺幣（下同）2萬5500元以上及週邊環境等
    條件，伊主張以每月2萬元計算被上訴人所獲相當於租金之
    不當利益數額計59萬2000元（計算式：2萬元29.6個月＝59
    萬2000元），應屬適當。爰依民法第179條規定，求為命被
    上訴人給付59萬2000元，及自伊110年3月30日民事辯論意旨
    狀繕本送達翌日起算法定遲延利息之判決（原審為上訴人敗
    訴之判決，上訴人不服，提起上訴。未繫屬本院部分，不予
    贅述），並於本院上訴聲明：㈠原判決駁回上訴人後開第㈡項
    之訴部分廢棄。㈡被上訴人應給付上訴人52萬2000元，及自1
    10年3月30日民事辯論意旨狀繕本送達翌日起至清償日止按
    年息5%計算之利息。
二、被上訴人則以：伊自77年起即與上訴人同住系爭房屋，上訴
    人並無於107年要求伊搬離系爭房屋，上訴人因年逾8旬，經
    診斷患有失智症，於108年4月2日起在臺北市立聯合醫院接
    受治療，同年5月27日入住護理之家，並自同年6月25日起與
    伊共同居住由伊照護，至109年3月8日止。且伊自108年1月
    起即未居住系爭房屋，亦未曾更換系爭房屋之門鎖，自無所
    謂無權占有系爭房屋之事實，至伊於110年3月間將系爭房屋
    鑰匙交還上訴人，係依檢察官與原審法院之建議，並非因伊
    占有而交還系爭房屋。又系爭房屋內之物品多為祖母及上訴
    人所有，且伊在系爭房屋居住多年，搬離系爭房屋後，縱尚
    有私人物品未清空，並非無權占有系爭房屋，上訴人亦持有
    系爭房屋門鎖之鑰匙，可自行出入，上訴人並於110年2月3
    日在系爭房屋大門張貼公告，禁止伊進入系爭房屋，益徵伊
    並無占有系爭房屋及更換門鎖之無權占有事實等語，資為抗
    辯。並於本院答辯聲明：如主文所示。　　
三、查，㈠系爭房屋自63年起即為上訴人所有迄今，被上訴人係
    上訴人兄長黃炫璋之子，即兩造為叔姪關係；㈡原證4、5之
    通訊軟體對話紀錄，分別係被上訴人與表妹陳玫秀、被上訴
    人與表弟陳建州之對話內容；上證3與被上證2、3之通訊軟
    體對話紀錄，係被上訴人於107年9月10日及108年1月11日與
    陳建州之對話內容；㈢臺灣臺北地方檢察署109年度他字第28
    14號卷（下稱另案他字卷）第210至291頁係上訴人於107年
    起至109年5月以前之就醫紀錄；另原審卷第137至139、297
    至301頁則係上訴人之急診病歷，上訴人自108年4月2日起住
    院至108年5月27日出院；㈣上訴人於108年7月18日起至109年
    3月8日止與被上訴人同住在被上訴人承租之桃園市○○區○○○
    街00號10樓房屋；㈤原審至本院卷內之通訊軟體對話紀錄，
    除上證8以外，其餘形式上真正均不爭執；㈥上訴人於110年2
    月3日在系爭房屋門口張貼告示，迄110年3月8日被上訴人將
    系爭房屋鑰匙交還上訴人時，其尚有物品在系爭房屋內等情
    ，有系爭房屋所有權狀、家族樹圖、通訊軟體對話紀錄、就
    醫紀錄及急診病歷、房屋租賃契約書及照片在卷可稽（見原
    審卷第17、23、25至27頁、本院卷第67、379至385頁、另案
    他字卷第210至291頁、原審卷第137至139、297至301、203
    至217、233頁），且為兩造所不爭執（見本院卷二第5至6頁
    ），堪信為真。
四、本件應審究者為㈠被上訴人就系爭房屋是否有無權占有情事
    ？㈡上訴人請求被上訴人給付相當於租金之不當得利，有無
    理由？
㈠、被上訴人就系爭房屋是否有無權占有情事？
　　⒈按依不當得利之法則請求返還不當得利，以無法律上之原
      因而受利益，致他人受有損害為其要件，此觀民法第179
      條規定自明。故請求人得請求返還之範圍，應以對方所受
      之利益為度，非以請求人所受損害若干為準。而無權占有
      他人土地，可能獲得相當於租金之利益，為社會通常之觀
      念，是請求人請求無權占有人返還占有土地所得利益，原
      則上應以相當於該土地之租金額為限（最高法院94年度台
      上字第1094號民事判決意旨參照）。惟請求返還占有物所
      得利益之對象，應以無正當權源而占有其物之人為限，所
      謂占有人，依民法第940條規定，係對於物有事實上管領
      之力之人，始足當之。所謂對於物有事實上管領之力，如
      對於物已有確定及繼續之支配關係，或者已立於得排除他
      人干涉之狀態者，可謂對於物已有事實上之管領力（最高
      法院95年度台上字第1124號、100年度台上字第1719號民
      事判決意旨參照）。準此，如被請求人就系爭物之占有原
      有正當權源，請求人則主張該正當權源之法律關係已然終
      止，而被請求人並否認其占有之事實，則請求人應先就被
      請求人之正當權源已然終止而仍占有系爭物之事實，負舉
      證責任。
　　⒉查上訴人主張其與被上訴人為叔姪關係，其購買系爭房屋
      後，因受胞兄即被上訴人之父請求，而允被上訴人無償居
      住系爭房屋，至107年間，被上訴人仍居住在系爭房屋等
      情，業據其提出卷附系爭房屋所有權狀及家族樹圖為證（
      見原審卷第17、23頁），而被上訴人除對上開證據不予爭
      執，且自承其自77年起即居住系爭房屋，至107年11月間
      （見本院卷二第19至20頁），堪認被上訴人係因上訴人同
      意，而居住系爭房屋已達數十年之久，迄107年間仍居住
      系爭房屋。惟上訴人主張其於107年及108年間多次要求被
      上訴人搬離系爭房屋，雖據其提出被上訴人與陳建州於10
      7年9月10日、108年1月11日及108年4月2日通訊軟體對話
      紀錄為證（見本院卷一第67、310、379至385頁），惟被
      上訴人則否認有占有系爭房屋之情事。經查：
　　　⑴、被上訴人與陳建州於107年9月10日之通訊軟體對話紀
          錄，僅有下列對話（被上訴人以「仁」標示，陳建州
          則以「州」標示）：「（仁）我後天出國，預計11月
          初搬走！因為如果現在搬，9/30-10/21兩團不在臺灣
          等於浪費了一個月的房租  他告訴韋君要換鎖，我覺
          得是有意讓我知道，知道他會傳話……。（州）……前陣
          子他不正常 我一直教玫秀冷處理……如果是兩周以前
          韋君說得 我覺得聽聽就好…反而是 你要不要考慮就
          動工整理……（仁）人家都要賣房子了，你要我整理房
          子（州）……先問韋君 換鎖是何時說的 前後說些什麼
           韋君我都覺得他有時有幻想症……講實在話 你也住很
          久 阿嬤辛苦留的 他說沒他的事 你也說不想整理 放
          著房子爛  阿嬤情何以堪……」等語，未見有上訴人所
          稱其對被上訴人要求遷出系爭房屋之意思，自難認上
          訴人於107年間，即曾要求被上訴人搬離系爭房屋。
　　　⑵、被上訴人與陳建州於108年1月11日之通訊軟體對話紀
          錄，被上訴人固陳述：「……一個開口要保單，要你5
          天內搬走，請問到底要怎麼談？我現在就是順他的意
          搬走就是了…」等語，陳建州則回應：「……他姓黃 是
          你的責任 如果你還一直回答我 順他搬走就好 你真
          的和他小學未畢業同等 我應該不只一次告訴過你 吉
          林路大致整修 住一年後賣出 改買你和舅舅的養老宅
          ……」等語，與其於上開⑴之107年9月10日之通訊軟體
          所述，及其於108年4月7日以通訊軟體對被上訴人表
          示：「他老番 而且有點思覺失調 把自己希望的想像
           會當真 你自己要能分得清楚 否則舅舅亂說……就只
          會讓事情更亂……」等語（見另案109年度偵字第15297
          號卷〈下稱另案偵字卷〉第27頁）參互以觀，可知，陳
          建州亦認上訴人要求被上訴人搬離系爭房屋並非其真
          意，因而反有勸導被上訴人勿與上訴人一般見識之意
          。
　　　⑶、又證人即陳建州之兄長陳建全於另案偵查中證述：上
          訴人對每個人講話不一致，伊跟被上訴人認為他生病
          了；去松德院區（108年4月2日）前，有聽伊弟弟說
          上訴人有狀況，他在伊弟弟那邊說他要選市長等語（
          見另案他字卷第181頁）；證人即陳建全之配偶林韋
          君於另案偵查中亦證述：108年4月1日伊打電話給被
          上訴人，聽到上訴人在喊，後來伊去看，上訴人情緒
          激動，後來去派出所，但派出所說是家務事無法受理
          ，伊等帶上訴人去醫院（即臺北市立聯合醫院松德院
          區），他躺在地上不起來，被上訴人打電話叫警察來
          後他還一直踢打，警察就把他架進去等語（見另案他
          字卷第184頁），核與被上訴人所述大致相符（見另
          案他字卷第173至175頁），且有臺北市立聯合醫院松
          德院區病歷資料在卷可參（見另案他字卷第210至291
          頁、原審卷第137至139、297至301頁）。足認陳建州
          上開⑵之判斷，並非無據。
　　　⑷、況上訴人自108年4月2日起在臺北市立聯合醫院松德院
          區住院，至108年5月27日出院，隨即入住同醫院院區
          附設護理之家，至108年6月25日出院，其後則與被上
          訴人前往南部，並共同居住飯店，於108年7月18日起
          則與被上訴人共同居住在被上訴人承租之桃園市○○區
          ○○○街00號10樓房屋，迄至109年3月8日止等情，除有
          上開醫院病歷資料可參外，另有同醫院院區護理之家
          之住民紀錄、房屋租賃契約書及簽署時兩造共同在場
          之照片在卷可憑（見另案他字卷第86至122頁、原審
          卷第203至217頁），且為兩造所不爭執（除上開不爭
          執事項㈣㈤外，另參本院卷二第20至21頁）。是若上訴
          人於108年間即有要求被上訴人遷出系爭房屋之真意
          ，其與被上訴人自已生嫌隙齟齬，應無可能尚與被上
          訴人同住飯店及租屋居住逾8個月之久，益證上訴人
          縱於108年間曾要求被上訴人搬離系爭房屋，亦應非
          其真意。
　　　⑸、上訴人雖又稱其於108年6月25日至109年3月8日期間，
          並非自願與被上訴人共同居住云云（見本院卷一第94
          頁）。然上開期間長達8個月有餘，且前將近1個月之
          期間，尚係居住在不特定人均可自由進出之飯店，若
          上訴人有何非自願情事，大可逕自離去或對外呼救，
          上訴人除未能舉證被上訴人對其有何妨害自由情事，
          甚至上訴人前對被上訴人告訴妨害自由之刑事案件，
          亦經臺灣臺北地方檢察署檢察官另案為不起訴處分，
          有另案不起訴處分書在卷可憑（見原審卷第367至371
          頁），是上訴人前揭主張，自難憑採，亦無從推認其
          已於107或108年間即要求被上訴人搬離系爭房屋，致
          被上訴人居住於此欠缺法律上正當權源。則被上訴人
          本於上訴人前允其居住之法律關係，就系爭房屋自無
          無權占有之情事。
　　⒊上訴人雖又稱被上訴人私自更換系爭房屋門鎖，致其無法
      進入，及其嗣委託陳建州以109年4月13日以存證信函要求
      被上訴人搬離系爭房屋，再於109年10月起訴請求被上訴
      人遷讓系爭房屋及給付相當於租金之不當得利云云，並提
      出上開存證信函為證（見原審卷第9、29至33頁）。經查
      ：
　　　⑴、上訴人所提出之上開存證信函，雖表明：「……催告台
          端於收受本函10日內清空上址（即系爭房屋址）所有
          物品，非黃文進本人之其他戶籍亦須於前述時限遷出
          ；若逾期未處置，則留存物將視為廢棄物清除，並依
          法將戶籍強制遷出……」等語。惟被上訴人已於108年7
          月18日起，在桃園市○○區○○○街00號10樓租屋居住，
          業如前述；且於上訴人提起本件訴訟後，於110年3月
          8日由兩造訴訟代理人彼此交付及收受系爭房屋鑰匙
          時，被上訴人即已表明拋棄系爭房屋內之所有物品（
          見原審卷249、291頁、本院卷第95頁）。可見，縱被
          上訴人於109年以後尚有物品留置系爭房屋內，然其
          自未居住系爭房屋起，即已就系爭房屋放棄其事實上
          管領力，無從僅因其尚遺留些許物品，而認其對系爭
          房屋有何事實上管領力。
　　　⑵、又上訴人主張被上訴人私自更換系爭房屋門鎖致其無
          法進入云云，為被上訴人所否認，且未據上訴人舉證
          以實其說，即無足取。上訴人雖又稱被上訴人尚有物
          品留置系爭房屋屋內，依民法第944條第2項規定，可
          推定其繼續占有系爭房屋云云。惟系爭房屋之層次面
          積為79.48平方公尺，此參系爭房屋所有權狀足知（
          見原審卷第17頁）；而據上訴人提出之110年1月22日
          及110年12月28日系爭房屋屋內照片（見本院卷一第1
          07至119頁），無論上開任一日期，上訴人所稱係被
          上訴人所有之物品，實僅行李袋、行李箱、為數不多
          之文件書本、雜物及衣物、塑膠袋或紙袋等零星物品
          散置屋內各處一隅，上訴人復未證明上開照片內之物
          品均係被上訴人所有，客觀上即難憑此認定被上訴人
          對系爭房屋有何事實上管領力。
　　　⑶、況上訴人前對被上訴人告訴竊占系爭房屋罪嫌，亦經
          臺灣臺北地方檢察署檢察官於110年3月18日以110年
          度偵字第8142號為不起訴處分，上訴人聲請再議，再
          經臺灣高等檢察署檢察長於110年5月11日以110年度
          上聲議字第3891號處分駁回再議確定，有上開不起訴
          處分書及處分書在卷可憑（見原審卷第261至262、27
          9至285頁），且據本院調閱上開偵查案卷查明，與本
          院前揭所述，亦大致相同。上訴人既未能舉證被上訴
          人有就系爭房屋私自更換門鎖，或對系爭房屋有事實
          上管領力等情事，自無從認被上訴人就系爭房屋有排
          除他人干涉，或有確定及繼續之支配關係。則上訴人
          主張被上訴人無權占有系爭房屋，即非可採。
㈡、上訴人既無從舉證被上訴人就系爭房屋有無權占有情事，則
    其依民法第179條等規定，請求被上訴人給付相當於租金之
    不當得利，自屬無據。
五、從而，上訴人依民法第179條規定，訴請被上訴人給付59萬2
    000元，及自110年3月30日民事辯論意旨狀繕本送達翌日起
    至清償日止之法定遲延利息，為無理由，不應准許。原審此
    部分所為上訴人敗訴之判決，理由雖有部分與本院不同，惟
    結論並無二致，仍應予維持。上訴人仍執前詞指謫原判決此
    部分不當，求予廢棄，為無理由，應駁回其上訴。
六、本件事證已臻明確，兩造其餘之攻擊或防禦方法及所用之證
    據，經本院斟酌後，認為均不足以影響本判決之結果，爰不
    逐一論列。
七、據上論結，本件上訴為無理由。爰判決如主文。
中　　華　　民　　國　　111 　年　　5 　　月　　25　　日
                    民事第九庭   
                        審判長法  官  楊絮雲
                              法  官  郭顏毓
                              法  官  陳賢德
正本係照原本作成。
不得上訴。
中　　華　　民　　國　　111 　年　　5 　　月　　25　　日
　　　　　　　　　　　　    　書記官  張佳樺